臺灣高雄地方法院刑事判決　　　　　　 94年度訴緝字第110號
公　訴　人　臺灣高雄地方法院檢察署檢察官
被　　　告　丙○○
上列被告因懲治走私條例案件，經檢察官提起公訴（91年度偵字
第217 號），本院判決如下：
    主  文
丙○○無罪。
    理  由
一、公訴意旨略以：被告丙○○係「大主信光國際企業有限公司
    」（下稱大主信光公司）之負責人，基於私運管制物品進口
    之犯意，於民國89年11月9 日，自高雄港私運中國大陸產製
    之管制物品「鹽漬麻竹筍」共96476 公斤入境，並委由不知
    情之「合豐報關有限公司」（下稱合豐報關公司）向財政部
    高雄關稅局報關，申報自越南進口越南產製之「鹽漬麻竹筍
    」共96476 公斤（進口報單第BD/89/WH47/0008 號、貨櫃號
    碼WHLU0000000 ），經高雄關稅局人員查驗時，依貨櫃動態
    表之紀錄，發現該批來貨實際產地係中國大陸，且非屬經濟
    部公告准許間接進口之大陸物品項目，因而查獲，該批貨物
    完稅價格為新臺幣（下同）1,173,636 元，因認被告係犯懲
    治走私條例第2 條第1 項之私運管制物品進口逾公告數額罪
    嫌等語。
二、按犯罪事實應依證據認定之，無證據不得認定犯罪事實；又
    不能證明被告犯罪者，應諭知無罪之判決，刑事訴訟法第15
    4 條第2 項及第301 條第1 項分別定有明文。又依刑事訴訟
    法第16 1條第1 項規定：檢察官就被告犯罪事實，應負舉證
    責任，並指出證明之方法。因此，檢察官對於起訴之犯罪事
    實，應負提出證據及說服之實質舉證責任；倘其所提出之證
    據，不足為被告有罪之積極證明，或其指出證明之方法，無
    從說服法院以形成被告有罪之心證，基於無罪推定之原則，
    自應為被告無罪判決之諭知，亦有最高法院92年台上字第12
    8 號判例要旨足參。所謂認定犯罪事實之證據，係指足以認
    定被告確有犯罪行為之積極證據而言，如未發現相當證據，
    或證據不足以證明，自不能以推測或擬制之方法，以為裁判
    基礎。且刑事訴訟上證明之資料，無論其為直接證據或間接
    證據，均須達於通常一般人均不致於有所懷疑，而得確信其
    為真實之程度，始得據為有罪之認定，若其關於被告是否犯
    罪之證明未能達此程度，而有合理性懷疑之存在，致使無從
    形成有罪之確信，根據「罪證有疑，利於被告」之證據法則
    ，即不得遽為不利被告之認定，其以情況證據（即間接證據
    ）斷罪時，尤須基於該證據在直接關係上所可證明之他項情
    況事實，本乎推理作用足以確證被告有罪，方為合法，不得
    徒憑主觀上之推想，將一般經驗上有利被告之其他合理情況
    逕予排除，此觀諸最高法院76年台上字第4986號、32年度上
    字67號判例意旨亦甚明顯。
三、本件公訴人認被告丙○○涉有私運管制物品進口逾公告數額
    罪嫌，無非以證人蕭名洪之證詞、進口報單、高雄關稅局處
    分書、貨櫃動態表、公司基本資料查詢表各1 紙，為其主要
    論據。
四、訊據被告丙○○堅詞否認有何私運管制物品進口逾公告數額
    之犯行，辯稱：伊不清楚是否係大主信光公司之負責人，亦
    未參與該公司之經營，更不清楚該公司是否於89年11月9 日
    自大陸地區私運管制物品鹽漬麻竹筍入境臺灣地區等語（見
    本院94年度訴緝字第110 號卷第91頁、第18頁、第113 至11
    4 頁）。
五、經查：
  (一)被告係大主信光公司之登記負責人，而大主信光公司於89年
    11月9 日，自越南購入鹽漬麻竹筍96476 公斤入境臺灣地區
    ，經高雄關稅局查驗係中國大陸地區生產之物品等情，業據
    證人即被告之長兄乙○○證稱：「（問：這家公司的負責人
    是誰？）答：丙○○」等語（見本院同上卷第109 頁），以
    及查獲本件之高雄關稅局人員蕭名洪證稱：「（問：如何知
    悉大陸貨物？）答：我們是根據船公司提供之貨櫃動態表而
    知。這批貨物是在大陸廣州裝櫃再至香港裝船，在越南轉口
    運送至高雄，中間皆無換櫃」等語明確（見90年度他字第30
    60號偵查卷第13頁反面），並有進口報單、公司基本資料查
    詢表、貨櫃動態表、高雄關稅局處分書各1 份附卷可稽（見
    同上偵查卷第5 頁、第25頁、第15頁、第4 頁），而堪認定
    。
  (二)大主信光公司自越南輸入之鹽漬麻竹筍，係越南廠商自中國
    大陸地區購入該地區生產之竹筍後，運至越南加工後，再轉
    售予大主信光公司乙節，亦據證人汪義信到庭證稱：「報關
    公司跟我說，海關是因該櫃子是從中國運到海防，在海防加
    工後，因為櫃子很少，將加工的筍子放回空櫃再運回臺灣，
    海關根據櫃子從中國到海防，海防加工再回來，所以認為是
    大陸的筍子而非越南的筍子」、「（問：本案鹽漬麻竹筍你
    是否確定是越南公司向大陸購買、加工？）答：是」等語甚
    詳（見同上本院卷第110 至111 頁），而與證人蕭名洪前揭
    證述情節以及貨櫃動態表之記載，互核一致，是大主信光公
    司運輸入境臺灣地區之鹽漬麻竹筍96476 公斤，確係當時有
    效之懲治走私條例（88年4 月14日修正生效）第3 條丙項第
    4 點所規範管制進口物品之匪偽物品無訛。
  (三)又被告自80年間起，即經診斷為精神分裂症，而在明功堂精
    神科門診追蹤治療，因此大主信光公司之負責人雖登記為被
    告，但該公司主要業務並非由被告負責，而係由被告之2 位
    胞兄即證人乙○○及案外人甲○○負責，被告僅擔任公司業
    務較無關之倉庫工作，此亦據證人乙○○證稱：「我負責對
    外業務，我弟弟甲○○負責對越南聯絡，我弟媳婦負責會計
    ，我弟弟丙○○負責倉庫，因為丙○○身體有病，只能在家
    裡，不能到外面跑，所以請他當負責人」等語屬實，並有明
    功堂精神科診所診斷書、行政院國軍退除役官兵輔導委員會
    高雄榮民總醫院鑑定書各1 份在卷足參（見同上本院卷第11
    7 頁、第98至100 頁），是大主信光公司之負責人所以登記
    為被告，係因被告身體有病，無法對外從事公司業務之故，
    由此足認，被告僅屬大主信光公司之名義上負責人，並未負
    責或參與該公司向越南進口鹽漬麻竹筍之相關業務，則被告
    2 位哥哥即證人乙○○及案外人甲○○藉由經營大主信光公
    司，而向越南地區訂購輸入鹽漬麻竹筍之行為，即難認與被
    告有何關連，換言之，被告既然並未參與本件自越南地區輸
    入進口鹽漬麻竹筍之決意或行為分擔，證人乙○○及案外人
    甲○○經由大主信光公司自越南地區輸入屬匪偽物品之鹽漬
    麻竹筍，亦僅屬渠等2 人是否涉犯私運管制物品進口逾公告
    數額之問題，尚難僅因被告登記為公司負責人，遽認本件為
    高雄關稅局人員查驗之鹽漬麻竹筍，係被告所私運入境臺灣
    地區。
  (四)再行為非出於故意或過失者，不罰。過失行為之處罰，以有
    特別規定者，為限，刑法第12條第1 、2 項分別定有明文。
    懲治走私條例第2 條關於私運管制物品進口逾公告數額之罪
    ，並無處罰過失行為之規定，是行為人必須對所進口之物品
    係屬管制物品乙事，有所認識，卻仍執意運輸入境臺灣地區
    ，始具有私運管制物品進口之故意，而得論以懲治走私條例
    第2 條之私運管制物品進口罪。大主信光公司負責向越南訂
    購鹽漬麻竹筍之人，係證人乙○○，而非被告，此據證人乙○○自承在卷（見同上本院卷第110 頁），然依證人乙○○
    前揭證述內容，其係聽聞報關公司表示：海關係根據運輸入
    境之貨櫃係自中國大陸地區運至越南海防，再由海防運至臺
    灣地區，因此認定係大陸生產之筍子，而越南並不知不得向
    大陸地區購入筍子，予以加工後再轉賣至臺灣地區等語，堪
    認證人乙○○向越南廠商訂購輸入鹽漬麻竹筍之初，對於所
    訂購輸入之鹽漬麻竹筍係使用產自大陸地區之竹筍乙事，並
    不知情，而是在輸入之貨櫃經高雄關稅局人員查獲後，始經
    由報關公司之告知，獲悉其輸入進口之鹽漬麻竹筍係使用大
    陸地區生產之竹筍。職是之故，大主信光公司中負責向越南
    訂購輸入鹽漬麻竹筍之證人乙○○，在向越南廠商訂購輸入
    鹽漬麻竹筍時，對於由越南輸入臺灣地區之鹽漬麻竹筍，係
    使用中國大陸地區生產之竹筍，尚無認識，則不負責公司向
    越南訂購鹽漬麻竹筍業務之被告，更無可能對於本件輸入之
    鹽漬麻竹筍即係大陸地區生產之匪偽物品，有所認識，從而
    ，自難以大主信光公司曾自越南地區輸入管制進口之匪偽物
    品之客觀事實，率爾推斷被告具有私運匪偽物品之故意，而
    構成私運管制物品進口於公告數額之罪。
  (五)綜上所述，檢察官所舉之證據，僅能證明本件大主信光公司
    自越南地區輸入進口之鹽漬麻竹筍96476 公斤，係由中國大
    陸地區生產之竹筍加工製造而成，而屬懲治走私條例第3 條
    丙項第4 點所稱之匪偽物品，然被告並未負責大主信光公司
    向越南地區訂購輸入鹽漬麻竹筍之相關業務，客觀上並無證
    據證明被告對於大主信光公司運輸進口本件鹽漬麻竹筍，有
    任何之行為決意與行為參與。退步言之，縱使大主信光公司
    係由被告及其2 位哥哥組成之家族公司，因而推論被告就其
    2 位哥哥向越南地區訂購輸入鹽漬麻竹筍，具有意思聯絡及
    行為分擔，亦無證據顯示被告對於本件輸入之鹽漬麻竹筍即
    係大陸地區生產之匪偽物品，有所認識，揆諸前揭說明，遽
    難憑檢察官所舉之證據，認定被告確有私運管制物品進口逾
    公告數額之犯行。此外，檢察官亦未再舉出其他積極證據以
    資證明被告確有私運管制物品進口逾公告數額之犯行，揆諸
    前揭判例意旨，現存之證據既然不足為不利於被告事實之認
    定，即應為被告有利之認定，依法自應為被告無罪之諭知。
據上論斷，應依刑事訴訟法第301 條第1 項，判決如主文。
本案經檢察官丁○○到庭執行職務。
中　　華　　民　　國　　94　　年　　11　　月　　7 　　日
                  刑事第十庭  審判長法  官  徐美麗
                                    法　官  莊珮吟
                                    法　官  高增泓
以上正本證明與原本無異。
如不服本判決，應於收受送達後10日內向本院提出上訴書狀。
中　　華　　民　　國　　94　　年　　11　　月　　7 　　日
                                    書記官  林慧芬
